臺灣高等法院刑事判決
109年度交上訴字第116號
上  訴  人  
即  被  告  葉智翔


選任辯護人  趙浩程律師(扶助律師)          
上列上訴人即被告因公共危險案件，不服臺灣新竹地方法院109
年度交訴字第10號，中華民國109年5月14日第一審判決（起訴案
號：臺灣新竹地方檢察署108年度調偵字第348號），提起上訴，
本院判決如下：
    主  文
上訴駁回。
    事  實
一、葉智翔於民國107年12月11日17時45分許，駕駛車牌號碼000
    -000號輕型機車，沿新竹市北區鐵道路2 段由東往西方向行
    駛，行經該路段與光華二街69巷18弄交岔路口時，本應隨時
    注意車前狀況及兩車並行之間隔，隨時採取必要之安全措施
    ，而依當時夜間有照明、柏油路面無缺陷、無障礙物、視距
    良好，並無不能注意情形，竟疏未注意貿然前行，適曹梓毅
    駕駛車牌號碼000-0000號重型機車在該路口停等欲左轉光華
    二街69巷18弄，不慎與曹梓毅所駕駛之車牌號碼000-0000號
    重型機車發生擦撞，致曹梓毅人、車倒地，並受有臉部挫傷
    合併撕裂傷、前胸壁挫傷、左手部挫傷合併擦傷、左膝擦傷
    、左踝擦傷、左側第五掌腕關節脫臼、左眼玻璃體混濁及雙
    眼高度近視併視覺不適之傷害（所涉過失傷害部分，業據曹
    梓毅撤回告訴，另經臺灣新竹地方檢察署檢察官以108年度
    調偵字第348號為不起訴處分）。葉智翔明知其駕駛動力交
    通工具肇事致人受傷，應即採取救護或其他必要之措施，不
    得任意逃逸離去，然未對曹梓毅採取救護或其他必要措施，
    竟基於肇事逃逸之犯意，即逕自駕駛車輛逃離現場，嗣經在
    旁之路人胡凱祥報警處理，始循線查獲上情。
二、案經曹梓毅訴由新竹市警察局第一分局報告新竹地檢署檢察
    官偵查後起訴。
    理  由
壹、證據能力
一、按被告以外之人於偵查中向檢察官所為之陳述，除顯有不可
    信之情況者外，得為證據，刑事訴訟法第159條之1第2項定
    有明文。查證人即告訴人、證人胡凱祥以證人身分證述，在
    偵查中向檢察官所為之陳述，經具結擔保其信憑性，並無顯
    不可信之情況，且於原審審理時，已基於證人地位、經合法
    具結、並在賦予被告及其選任辯護人對質詰問機會之情形下
    為證述，且無顯不可信之情事，告訴人、證人胡凱祥於偵查
    中向檢察官所為之證述，自應有證據能力。
二、被告以外之人於審判外之陳述，雖不符刑事訴訟法第159條
    之1、159條之2、159條之3、159條之4等規定，而經當事人
    於審判程序同意作為證據，法院審酌該言詞陳述或書面陳述
    作成時之情況，認為適當者，亦得為證據。當事人、代理人
    或辯護人於法院調查證據時，知有第159條第1項不得為證據
    之情形，而未於言詞辯論終結前聲明異議者，視為有前項之
    同意，刑事訴訟法第159條之5定有明文。本案當事人及辯護
    人就下述其餘供述證據方法之證據能力，於言詞辯論終結前
    均未於言詞辯論終結前聲明異議，而經本院審酌各該證據方
    法之作成時，並無其他不法之情狀，均適宜為本案之證據，
    依刑事訴訟法第159條之5之規定，有證據能力。
三、至於其餘資以認定本案犯罪事實之非供述證據，亦查無違反
    法定程序取得之情形，依刑事訴訟法第158條之4反面規定，
    應具證據能力。　　
貳、實體方面
一、訊據被告固然坦承於前揭時、地有駕駛前揭車輛沿新竹市北區鐵道路2 段由東往西方向行駛，行經該路段與光華二街69巷18弄交岔路口之事實，惟矢口否認有何肇事逃逸之犯行，辯稱：伊沒撞到告訴人，伊騎乘輕型機車，把手高度為92公分，告訴人之機車較高，且伊車輛沒有右後照鏡，伊碰不到告訴人之把手。兩車行進中，告訴人慢慢從右邊靠過來，伊閃到對向車道去，伊有聽到告訴人倒地聲音，是告訴人自己跌倒云云。其選任辯護人為其辯稱：告訴人於警詢時稱被告撞到告訴人車子左後方，在行駛碰到告訴人機車左邊手把與左邊後照鏡，但在偵查及原審時，均僅證稱擦撞部位是機車左後方，告訴人前後指述不一。而證人胡凱祥於原審時亦表示未見2車有碰觸到，即本案僅憑告訴人前後不一之證述，實不足證被告有罪云云。惟查：
　㈠被告於107年12月11日17時45分許駕駛前揭輕型機車沿新竹市
    北區鐵道路2 段由東往西方向行駛，行經該路段與光華二街
    69巷18弄交岔路口，適有告訴人駕駛車牌號碼000-0000號重
    型機車在該路口停等欲左轉光華二街69巷18弄，嗣被告駕車
    繼續前行後，告訴人人、車倒地，並受有臉部挫傷合併撕裂
    傷、前胸壁挫傷、左手部挫傷合併擦傷、左膝擦傷、左踝擦
    傷、左側第五掌腕關節脫臼、左眼玻璃體混濁及雙眼高度近
    視併視覺不適等傷害，惟被告未停車查看，亦未採取救護或
    其他必要措施，即駕車離開現場等情，業經被告自承不諱，
    且經告訴人於警詢、偵查及原審審理程序中證述明確（見10
    8年度偵字第3514號偵查卷第7至8頁及背面、第16、54至55
    頁、原審卷第57至66頁），亦據證人即在場目擊之胡凱祥於
    偵查中證述明確（見前揭偵查卷第57頁），且有偵查報告、
    道路交通事故現場圖、道路交通事故調查表㈠、道路交通事
    故調查報告表㈡、車牌號碼000-000號車、MQQ-6252號車之車
    輛詳細資料報表、路口監視器錄影畫面、現場暨告訴人車損
    照片、被告駕駛之車輛外觀照片、告訴人之新竹馬偕紀念醫
    院診斷證明書等件在卷可參（見前揭偵查卷第4、11至13、1
    7至20、23至41頁），並有路口監視器錄影光碟片1 張在卷
    可佐（見原審卷第35頁），上開事實應均堪以認定。
　㈡被告知悉所騎乘之機車於於上揭時、地，確因超車而確有與
    告訴人機車發生擦撞，而未停留在現場之事實，茲分述如下
    ：
　⒈證人即告訴人於偵查中證稱：伊騎乘機車沿著鐵道路二段 由
    東往西方向騎乘，在光華二街69巷18弄交岔路口打左轉方向
    燈在路口停等要左轉，被告與伊同向要直行從伊左後方騎 
    過來，擦撞到伊機車左後方，被告當時應該是騎在對向車 
    道，伊倒地後，被告機車滑向對向車道路邊停下來回頭看 
    伊，但被告人沒倒地等語（見前揭偵查卷第55頁）；於原審
    審理時證稱：伊當時在光華路跟鐵道路交岔路口打方向燈等
    著要左轉，被後方的機車擦撞到伊機車左後方，擦撞後車倒
    人受傷，起來時看到擦撞伊的車主即被告騎著摩托車離去。
    印象中被告先擦撞到伊機車左後方，再觸碰到左手把及左手
    後照鏡位置，然後才再往前，被告的機車有晃動再更左手方
    偏移等語（見原審卷第58至66頁），依告訴人之證述，被告
    所騎乘之機車於於上揭時、地，確因超車而確有與告訴人機
    車發生擦撞，且被告並未停留在現場。
　⒉又證人胡凱祥於偵查中證稱：伊當時接小孩回來，剛好看到
    被撞的人在路中間待轉要左轉進巷子，有台機車跨越中間要
    逆向超車，被撞的那台機車就人車倒地，伊看到是機車超車
    過去後，倒地的機車有被勾到後照鏡才倒地，超車的那台機
    車往前騎乘約10公尺後停下來往後看，看一看就離開了等語
    （見前揭偵查卷第57頁）。證人胡凱祥與被告互不相識，僅
    偶然目擊案發經過，且經檢察官告以偽證之處罰後具結而為
    上開證述，是其應無甘冒偽證刑責恣意構陷被告之理，其所
    為之證詞應可採信。益證被告所騎乘之機車有與告訴人機車
    發生擦撞，並在告訴人人車倒地後，被告仍逕自騎乘其機車
    離開現場等情。　　
　⒊再者，衡諸常情，被告若正常騎乘機車通過路口，何以其在
    騎乘機車通過告訴人機車、於告訴人機車倒地後有將腳放下
    之舉止，此有事故現場路口監視錄影畫面（見前揭偵查卷第
    23至25頁），顯見被告所騎乘之機車確有與告訴人機車發生
    擦撞、被告機車車身明顯晃動下，被告為維持平衡始將腳放
    下，則被告所騎乘之機車於超越告訴人機車後，車身既然有
    明顯晃動，且被告亦有回頭看到告訴人人車倒地，衡諸駕駛
    常情，實難認被告對於其所騎乘機車與告訴人機車發生擦撞
    而致告訴人人車倒地之狀況毫無所悉。準此，被告知悉所騎
    乘之機車於上揭時、地，確因超車而確有與告訴人機車發生
    擦撞，致告訴人受傷而未停留在現場之事實，應可認定。
　⒋至證人胡凱祥雖於原審審理程序證稱：伊先聽到跌倒、機車
    滑行的聲音，瞄到有1輛車過去了，伊沒注意到兩部機車車
    身有無接觸到，被告超車是從對向車道超車，但伊不知道有
    沒有碰到，但確定距離已經很近了等語（見原審卷第70頁至
    第72頁），然按證人之陳述有部分前後不符，或相互間有所
    歧異時，究竟何者為可採，法院仍得本其自由心證予以斟酌
    ，非謂一有不符或矛盾，即應認其全部均為不可採信，尤其
    關於犯罪之手段及結果等細節方面，證人之觀察正確，僅證
    人之證言，難免因時間經過與記憶模糊等因素，致證述略有
    出入，然其對基本事實之陳述，若並無二致且果與真實性無
    礙時，則仍非不得採信。證人胡凱祥於109年4月23日原審審
    理時作證之際，距離案發日期107年12月21日已逾1年4月，
    自難期證人胡凱祥先後之陳述能夠完全一致，且鉅細靡遺毫
    無遺漏陳述先前所經歷之事實，是以關於案發當時兩車車輪
    是否碰撞，證人胡凱祥前後證述或有齟齬，然以被告與告訴
    人兩車距離接近、告訴人倒地受有傷害，被告並有回頭查看
    、離去等主要情節，則前後所述一致，佐以前述種種因素，
    致其後作證時於細節上之供述與之前指訴之內容歧異，實難
    謂係虛偽所致，是此部分證人胡凱祥證述之微疵，並不影響
    其證詞之憑信性，尚難資為有利於被告之認定，附此敘明。
　㈢按汽車行駛時，駕駛人應注意車前狀況及兩車並行之間隔，
    並隨時採取必要之安全措施，道路交通安全規則第94條第3 
    項定有明文。查被告領有適當之駕駛執照，此有公路監理電
    子閘門－證號查詢機車駕駛人1份在卷足憑（見前揭偵查卷第
    42頁），其駕駛前揭車輛行經該路口，見該處適有告訴人駕
    駛之前揭車輛，自應負有上開注意義務。而被告肇事時其他
    行進中之車輛均有開啟大燈，是其路況應為夜間有照明（道
    路交通事故調查表㈠誤載為日間有自然光線）、柏油路面無
    缺陷、無障礙物、視距良好，並無不能注意之情事，此有卷
    附之道路交通事故調查表㈠之記載及卷附路口監視器錄影畫
    面及照片等件在卷可參（見前揭偵查卷第18、23至25頁），
    其竟仍疏未注意，貿然自左側超車直行，而擦撞告訴人車輛
    左方手把及後照鏡，致告訴人倒地因而受前揭所示之傷害，
    而肇生本件車禍事故，足見被告對本件車禍事故之發生確有
    過失甚明。是以，本案車禍被告具有未注意車前狀況之過失
    ，其過失責任明確，故被告就此部分當符刑法第185 條之4 
    之駕駛動力交通工具致人受傷而逃逸之構成要件。
　㈣被告雖辯稱：伊騎乘輕型機車，把手高度為92公分，告訴人
    之機車較高，且伊車輛沒有右後照鏡，伊碰不到告訴人之把
    手云云。然被告所騎乘之機車於上揭時、地，確因超車而確
    有與告訴人機車發生擦撞，業如前述，且告訴人或證人胡凱
    祥均未曾證述係因被告所騎乘之機車把手碰撞到告訴人機車
    ，方致告訴人人車倒地，故被告辯稱以告訴人機車之把手較
    其機車把手高度為高，而認無法導致本件車禍之發生云云，
    自有誤會。
　㈤辯護人雖辯稱：告訴人於警詢時稱被告撞到機車左後方，在
    行駛碰到機車左邊手把與左邊後照鏡，但在偵查、原審時，
    都只證稱擦撞部位是機車左後方，告訴人所述前後不一，其
    證述尚非可信云云，告訴人雖於談話紀錄表證稱：伊機車左
    把手附近被一台從伊左側直行要超車過去之機車右側碰撞等
    語(見前揭偵查卷第16頁)；於偵查中證稱：被告與伊同向要
    直行，從伊左後方騎過來，擦撞到伊機車左後方等語（見前
    揭偵查卷第55頁），是告訴人於談話紀錄表及偵查中均未敘
    及被告機車有觸碰到左把手及左後照鏡，然按被害人之陳述
    有部分前後不符，究竟何者為可採，法院仍得本其自由心證
    予以斟酌，非謂一有不符或矛盾，即認其全部均為不可採信
    ，尤其關於行為手段、事件經過細節等方面，被害人難免因
    記憶欠明確或認知不同，以致前後未盡相符，果其基本事實
    之陳述並無不符，且就其他方面調查又與真實相符，亦即有
    其他補強證據足以擔保其陳述具有相當之真實性，則仍非不
    得予以採信（最高法院101年度台上字第3415號判決意旨參
    照）。查證人即告訴人雖就被告機車有無觸碰到告訴人機車
    左把手及左後照鏡部分前後證述不一，然就被告於前揭時地
    騎乘機車與告訴人之機車發生碰撞後，即人、車倒地受傷等
    情之所述，並無二致，且均無反覆，已如前述，自難僅以告
    訴人就被告機車有無觸碰到告訴人機車左把手及左後照鏡部
    分之陳述稍有出入，即謂告訴人之證述有瑕疵而全盤否認其
    證詞之真實性，是辯護人以告訴人所述前後反覆，其所述不
    足憑採云云，自無足採。
　㈥綜上所述，本案事證明確，被告確有前揭肇事致人傷害逃逸
    之犯行堪以認定，應依法論科。
二、論罪科刑
  ㈠核被告所為，係犯刑法第185條之4肇事致人傷害逃逸罪。
  ㈡又被告所犯肇事致人傷害逃逸罪，其法定刑係1年以上7年以
    下有期徒刑，然同為肇事逃逸者，其原因動機不一，犯罪情
    節亦未必盡同，造成危害社會之程度自屬有異，法律科處此
    類犯罪，所設之法定最低本刑卻屬相同，且縱量處最低法定
    刑，仍無從依法易科罰金或易服社會勞動，不可謂不重。衡
    諸被告肇事後未採取必要之救護措施，復未向警察機關報告
    ，亦未留下任何聯絡方式，而逕行離去，固有不該，惟斟酌
    告訴人傷勢非重，且被告事後業與告訴人成立調解，透過保
    險公司賠訖告訴人和解金等情，業據被告供承在卷（見原審
    卷第34頁），且有新竹市東區調解委員會108年8月8日108 
    年刑調字第458號調解書1份在卷可參（見108年度調偵字第3
    48號偵查卷第2頁），堪認被告犯後已有彌補之舉，被害人
    因被告之肇事逃逸行為所受損害並已獲得基本回復，其犯後
    雖否認犯行，然相較拒絕賠償被害人者，被告犯罪情節實屬
    較輕，本院衡酌上情，認被告所犯之罪其法定最輕本刑為有
    期徒刑1年，確屬過重，而有情輕法重之情，其犯罪之情狀
    顯可憫恕，爰依刑法第59條規定酌量減輕其刑，以求量刑之
    妥適平衡。
三、駁回上訴之理由：
  ㈠原審經調查審理結果，認被告所犯罪證明確，適用刑法第185
    條之4、第59條規定，並審酌被告5年內未有論罪科刑及執行
    之紀錄，其素行尚可，其因一時輕忽過失未注意車前狀況及
    兩車並行之間隔，仍貿然超車前行，而擦撞告訴人所駕駛之
    車輛，致其倒地受傷，且於肇事後，明知自己過失肇事致人
    受傷，卻未採取即時之救護作為或其他必要措施即逃離現場
    ，其行為自有不當，再考量依卷附路口監視器錄影畫面顯示
    ，或依被告供稱：後面車子就跟著上來了，所以我就沒有停
    下來，我當時趕著上班，也跟我沒有關係，所以我就離開了
    等語，足見現場車流量非微，是被告未留待現場救護或採取
    必要之措施，當已生相當之危險，又其始終均否認自己肇事
    責任，進而矢口否認本案罪行，自難認其犯後態度良好，惟
    念及告訴人所受之上開傷勢尚非有立即致命之風險，且其確
    有藉保險公司積極彌補告訴人所受之損失，業如前述，兼衡
    被告自承現從事保全、與母親及妻小同住、勉持之家庭經濟
    狀況及高中畢業之教育程度等一切情狀，量處有期徒刑10月
    。經核原審判決認事用法並無違誤，量刑亦稱妥適。
　㈡被告上訴雖否認犯行，然其有前揭之犯行已如前述，其上訴
    為無理由，應予駁回。　
據上論斷，應依刑事訴訟法第368條，判決如主文。
本案經檢察官翁貫育提起公訴，檢察官卓俊吉到庭執行職務。
中　　華　　民　　國　　109 　年　　9 　　月　　23　　日
                  刑事第二十一庭審判長法　官  許宗和
                                      法　官  黃惠敏
                                      法　官  章曉文
以上正本證明與原本無異。
如不服本判決，應於收受送達後20日內向本院提出上訴書狀，其
未敘述上訴之理由者並得於提起上訴後20日內向本院補提理由書
（均須按他造當事人之人數附繕本）「切勿逕送上級法院」。
                                      書記官  陳媖如
中　　華　　民　　國　　109 　年　　9 　　月　　25　　日
附錄本案論罪科刑法條
中華民國刑法第185條之4
駕駛動力交通工具肇事，致人死傷而逃逸者，處1年以上7年以下
有期徒刑。